【裁判字號】    98,交聲,2
【裁判日期】    980227
【裁判案由】    聲明異議
【裁判全文】
臺灣高雄地方法院交通事件裁定           98年度交聲字第2號
原處分機關  高雄市政府交通局
代  表  人  王國材
異  議  人  甲○○
上列受處分人因違反道路交通管理處罰條例案件，不服高雄市政
府交通局民國97年12月15日所為之處分（原處分案號：高市交裁
字第裁32–B00000000號），聲明異議，本院裁定如下：
    主  文
原處分關於吊扣駕駛執照十二個月之處分撤銷。
上開撤銷部分不罰。
    理  由
一、異議意旨略以：異議人即受處分人甲○○於民國97年12月5
    日晚上8 時許，酒後駕駛車號TMW –745 號輕型機車欲返家
    ，為警以酒測超過免罰標準0.25，依法舉發，並經原處分機
    關裁處罰鍰新臺幣（下同）15,000元，吊扣駕駛執照（職業
    大客車駕駛執照）12個月及施以道安講習。惟異議人當時所
    駕駛的車輛為輕型機車，並非職業大客車，原處分機關竟吊
    扣異議人賴以維生之職業聯大客車駕駛執照，將對家庭經濟
    產生重大之影響，且不服比例原則，是不服原處分機關關於
    吊扣職業大客車駕駛執照之處分，爰依法聲明異議等語。
二、原處分機關係以：異議人於上開時間，因酒後騎乘上開車號
    之輕型機車，沿高雄市○○路行駛至文藻外語學院時，經高
    雄市政府警察局交通警察大隊員警攔檢，並測得其呼氣酒精
    濃度檢測值達0.31mg／l ，超過法定標準值，當場開單舉發
    。異議人復於同年12月15日到案聽候裁決，原處分機關乃依
    道路交通管理處罰條例第35條第1 項第1 款之規定，裁處罰
    鍰15,000元，並吊扣駕駛執照12個月及施以道安講習在案。
    又本件原處分機關所為上開吊扣異議人駕駛執照之處分，係
    裁處吊扣異議人違規時所領有之職業大客車駕駛執照一節，
    此有原處分機關97年12月22日高市交裁字0000000000號移送
    函在卷可按，附此敘明。
三、按汽車駕駛人，駕駛汽車經測試檢定有酒精濃度超過規定標
    準之情形者，處15,000元以上60,000元以下罰鍰，並當場移
    置保管其車輛及吊扣其駕駛執照1 年，道路交通管理處罰條
    例第35條第1 項第1 款定有明文。而所謂酒精濃度超過規定
    之標準者，依道路交通安全規則第114 條第2 款之規定，係
    指汽車駕駛人飲用酒類或其他類似物後其吐氣所含酒精濃度
    超過每公升0.25毫克或血液中酒精濃度超過0.05% 以上者。
    次按，汽車駕駛人，因違反本條例及道路交通安全規則之規
    定，受吊銷駕駛執照處分時，吊銷其持有各級車類之駕駛執
    照，道路交通管理處罰條例第68條定有明文。此規定係於94
    年12月14日修正公布，並於95年3 月1 日施行，而修正前之
    道路交通管理處罰條例第68條則係規定「汽車駕駛人，因違
    反本條例及道路交通安全規則之規定，受吊扣或吊銷駕駛執
    照處分時，吊扣或吊銷其持有各級車類之駕駛執照」，觀其
    修法意旨，係以「原條文將違規駕駛人所持有之各級車類駕
    駛執照一併吊扣或吊銷，失之過酷，影響人民工作及生活甚
    鉅」為由，而刪除吊扣駕駛人駕駛執照時，應吊扣駕駛人持
    有各級車類駕駛執照之規定，是依現行道路交通管理處罰條
    例，已無得吊扣駕駛人所持有他級駕駛執照之依據存在，從
    而，於為吊扣駕駛人駕駛執照之處分時，自僅得吊扣駕駛人
    違規時所駕駛該級車類之駕駛執照，以限制其繼續駕駛該級
    車類行駛道路之權利，若駕駛人並無該級車類之駕駛執照，
    即無從執行吊扣駕駛執照之處分，而僅係應否依道路交通管
    理處罰條例第22條第1 項規定處罰駕駛人之問題。
四、經查：
(一)、異議人於97年12月5 日晚上8 時許，飲用酒類後駕駛車號碼
    TMW-745 號輕型機車，沿高雄市○○路行駛至文藻外語學院
    時，為警攔查並施以酒測，測得其呼氣中酒精濃度達0.31mg
    ∕l ，已超過法定標準，而違反道路交通管理處罰條例第35
    條第1 項第1 款之事實，業據異議人所自承，並有上開舉發
    通知單、酒精濃度測定單、裁決書及送達證書各1 份附卷可
    稽，是異議人上開酒後駕車違規事實已明，堪以認定。
(二)、本件異議人雖於57年3 月27日考領普通小型車駕駛執照，64
    年7 月8 日考領職業貨車駕駛執照，65年12月10日考領職業
    大客車駕駛執照；惟並未考領輕、重型機車駕駛執照等情，
    復有高雄市監理處98年1 月14日高市監密二字第0980000839
    號函檢附汽車駕駛人電腦檔資料、公路監理電子閘門號號查
    詢汽車及機車駕駛人資料在卷可佐。足認異議人所領有者係
    職業大貨車駕駛執照，並未領有輕型機車駕駛執照甚明。揆
    諸前開說明，異議人既係駕駛輕型機車違反道路交通管理處
    罰條例第35條第1 項第1 款之規定，依法即僅能吊扣其輕型
    機車駕駛執照，並無得吊扣異議人持有他級駕駛執照之依據
    ，從而，自不得因異議人未領有輕型機車駕駛執照，即吊扣
    其職業大客車駕駛執照。原處分機關以異議人有上開違規行
    為，逕行裁處吊扣異議人之職業大客車駕駛執照，已難謂係
    適法之處分；又上開處置方式，雖可能產生無照駕駛之駕駛
    人，反而較有照駕駛之駕駛人得受有毋需吊扣駕駛執照處罰
    利益之疑慮，然行政行為，採取之方法所造成之損害不得與
    欲達成目的之利益顯失均衡，為行政程序法第7 條第3 款所
    明定，若於上開情形下吊扣駕駛人各級車類之駕駛執照，雖
    可達成完全杜絕駕駛人繼續酒醉駕車之目的，惟亦同時造成
    剝奪駕駛人駕駛各級車類車輛之結果，甚而使職業駕駛人之
    生計遭受影響，此所造成之損害，與欲達成目的之利益顯失
    均衡，且與前揭道路交通管理處罰條例第68條之修法意旨亦
    不相符合，自有未當。
(三)、至原處分機關移送書雖援引交通部95年5 月3 日交路字第09
    50030639號函釋，認有領有聯結車、大客車、大貨車或小型
    車駕駛執照，於駕駛重型機車而違反道路交通管理處罰條例
    第35條時，仍可吊扣其所持有之其他駕駛執照等語。惟按法
    官依據法律獨立審判，為憲法第80條所明定，且依司法院大
    法官會議釋字第137 號、第216 號解釋意旨，各機關依其職
    掌就有關法規為釋示之行政命令，法官於審判案件時，固可
    予以引用，但仍得依據法律，表示適當之不同見解，並不受
    其拘束。而道路交通管理處罰條例第68條規定業經修正，且
    行政行為採取之方法所造成之損害不得與欲達成目的之利益
    顯失均衡，均如前述，準此，交通部前開函文於此自不宜再
    予援用。
(四)、從而，原處分以異議人無輕型機車駕駛執照可供吊扣，而吊
    扣其職業大客車駕駛執照，顯已逾越道路交通管理處罰條例
    第68條之修正沿革及規範意旨。
五、綜上所述，原處分機關未審酌新修正之法律規定，逕對異議
    人裁處吊扣駕駛執照12個月之處分，於法不合，異議人此部
    分異議為有理由，應由本院將此部分之處分撤銷，又因異議
    人並無輕型機車駕駛執照可供執行吊扣，爰就此部分另為不
    罰之諭知。至於裁處異議人罰鍰15,000元罰鍰及施以道安講
    習部分，並無違誤，未違反比例原則，且未在異議範圍，附
    此敘明。
據上論斷，依道路交通案件處理辦法第20條，裁定如主文。
中    華    民    國    98    年    2     月    27    日
                  交通法庭    法  官  李殷君
以上正本證明與原本無異。
如不服本裁定，應於收受送達後5 日內向本院提出抗告狀。
中    華    民    國    98    年    2     月    27    日
                              書記官  李文廣


司法院資訊處製作；財團法人民間司法改革基金會備份。
